【裁判字號】    96,重訴,1054
【裁判日期】    970909
【裁判案由】    返還不當得利等
【裁判全文】
臺灣臺北地方法院民事判決            96年度重訴字第1054號
原      告  中央存款保險股份有限公司
法定代理人  丁○○
訴訟代理人  許進德律師
            林妍汝律師
被      告  太平洋證券股份有限公司
法定代理人  甲○○
被      告  丙○○
            乙○○
共      同
訴訟代理人  陳博文律師
上列當事人間請求損害賠償等事件，本院於民國97年8 月26日言
詞辯論終結，判決如下：
    主      文
原告之訴及假執行之聲請均駁回。
訴訟費用由原告負擔。
    事實及理由
一按訴訟繫屬中為訴訟標的之法律關係，雖移轉於第三人，於訴
  訟無影響。但第三人如經兩造同意，得聲請代當事人承當訴訟
  ，民事訴訟法第254條第1項著有規定。又行政院金融重建基金
  （下稱金融重建基金）依行政院金融重建基金設置及管理條例
  （下稱金融重建基金條例）規定辦理賠付後，在其賠付之限度
  內，取得該金融機構對其負責人、職員因委任或僱傭契約所生
  之債務不履行損害賠償請求權或侵權行為損害賠償請求權，與
  其職務保證人、保證保險人及共同侵權行為人之損害賠償請求
  權。存保公司得於金融重建基金授與訴訟實施權後，以自己之
  名義，對前項所列應負賠償責任之人提起民事訴訟或聲請承當
  訴訟，金融重建基金條例第17條規定甚明。查花蓮區中小企業
  銀行股份有限公司（下稱花蓮企銀）於民國96年3 月30日提起
  本件訴訟，依民法第184條第1項前段、第28條規定請求曾任其
  負責人之被告丙○○與被告太平洋證券股份有限公司（下稱太
  平洋證券公司）連帶負侵權行為損害賠償之責。嗣於本件訴訟
  繫屬中之96年9月8日零時起，花蓮企銀之營業及資產負債概括
  讓與由中國信託商業銀行股份有限公司（下稱中國信託商業銀
  行）承受（不含依金融重建基金條例第17條規定，因花蓮企銀
  負責人、員工違法失職，而對負責人、員工或第三人所生之權
  利、請求、利益暨相關訴訟及提存擔保金），金融重建基金則
  於同年月10日辦理賠付新臺幣（下同）44.9億元，另於同年11
  月7 日依據概括讓與及承受合約規定之期後調整項目，增加賠
  付2.12億元，有金融重建基金會97年6月24日金管建字第09700
  215630號函及中央存款保險股份有限公司（下稱存保公司）96
  年4月16日公告在卷可稽（見本院卷(二)第10頁、本院卷(一)第171
  頁），是依金融重建基金條例第17條第1 項之規定，金融重建
  基金已取得花蓮企銀對本件被告之損害賠償請求權。金融重建
  基金業於97年8 月間將其對本件被告之損害賠償請求權，授與
  訴訟實施權予存保公司，有訴訟實施權授權書足憑（見本院卷
  (二)第169頁），存保公司依金融重建基金條例第17條第2項規定
  聲請承當訴訟，且其之聲請已獲被告同意（見本院卷(二)第 160
  頁），於法即無不合，應改由存保公司為原告續行本件訴訟。
二次按訴狀送達後，原告不得將原訴變更或追加他訴，但請求之
  基礎事實同一者，不在此限，民事訴訟法第255條第1項第2 款
  定有明文。查原告於起訴時僅列太平洋證券公司、丙○○為被
  告，主張彼等為侵權行為人，應連帶賠償4,000, 000元，其嗣
  追加備位聲明，並追加乙○○為被告，依銀行法第133條第2項
  規定請求乙○○、丙○○連帶給付4,000,000 元。查原告追加
  之新訴與舊訴均本於同一基礎事實，合於前開規定，應予准許
  。
三原告起訴主張：
  (一)花蓮企銀於下列時間召開股東會選舉第9-11屆董事：
    1.91年6 月14日股東常會選出訴外人永佳昌股份有限公司（
      下稱永佳昌公司）為第9 屆董事，丙○○於93年7月5日起
      至同年11月8日止為永佳昌公司之法人代表，並於同年8月
      26日至11月8日期間擔任第9屆董事長。
    2.93年11月8 日股東臨時會選出太平洋證券公司之法人代表
      丙○○為第10屆董事，丙○○並當選為第10屆董事長，任
      期自93年11月8日至94年12月6日。
    3.94年12月8 日股東臨時會選出太平洋證券公司之法人代表
      丙○○為第11屆董事，丙○○並當選為第11屆董事長，任
      期自94年12月7 日至95年1月7日。太平洋證券公司於95年
      1月8日改派乙○○接任花蓮企銀之第11屆董事長，嗣乙○
      ○於同年9 月26日請辭董事長職務，由訴外人陳忠鴻接任
      。
  (二)丙○○在94年1 月31日以花蓮企銀董事長身份支領93年度年
    終獎金1,837,500元（含工作獎金300,000元、考績獎金360,
    000元、不休假獎金37,500元、特別獎勵金1,140,000元），
    另於95年1月24日以董事長身份支領94年度年終獎金742,500
    元（含工作獎金300,000元、考績獎金360,000元、特別獎勵
    金82,500元），該等款項為其執行業務之對價，應為其擔任
    董事長之報酬，而非屬董監盈餘分派之酬勞。查花蓮企銀93
    年6 月30日股東常會業已決議該公司董監報酬之給付標準為
    ：「月支酬勞上限標準改為董事長辦公費20萬元、副董事長
    辦公費15萬元、董事、監察人月報酬金及專業津貼每月上限
    為10萬元」，顯見該公司董監事並無領取獎金之權利，然花
    蓮企銀卻在公司無盈餘且未經股東會決議之情形下，不當發
    放93、94年度之獎金，遭行政院金融監督管理委員會（下稱
    金管會）認定違反銀行法第45條之1第1項規定，金管會先後
    於95年7月12日、9月22日發文要求花蓮企銀追回不當發放之
    獎金未果，嗣於同年12月21日作成金管銀(四)字第0950047474
    1 號裁處書（下稱系爭裁處書），依銀行法第129條第7款規
    定裁罰花蓮企銀4,000,000 元。丙○○、乙○○均曾任花蓮
    企銀之董事長，依法有建立該行內部控制及稽核制度之義務
    ，然因該行內部控制及稽核制度未能有效執行，方生前開不
    當發放獎金之事，致花蓮企銀遭金管會處以罰鍰，該二人均
    應依民法第184條第1項前段規定，對花蓮企銀負損害賠償之
    責。丙○○係以太平洋證券公司代表人之身分當選花蓮企銀
    第10屆董事長，且其曾為太平洋證券公司董事，故太平洋證
    券公司應依民法第28條規定與丙○○連帶負賠償責任。
  (三)又丙○○、乙○○均曾任花蓮企銀董事長，依銀行法第18條
    、第45條之1、第133條第2 項規定，係花蓮企銀內部控制及
    稽核制度無法有效執行而遭裁罰之應負責人，依同法第 133
    條第2 項規定，花蓮企銀於受罰後，應對彼等求償，故依此
    規定請求彼等對花蓮企銀負賠償之責。
  (四)先位聲明為：
    1.丙○○、乙○○、太平洋證券公司應連帶給付原告4,000,
      000元，及自97年3月11日起至清償日止，按年息百分之5
      計算之利息。
    2.願供擔保請准宣告假執行。
  (五)備位聲明為：
    1.丙○○、乙○○應給付原告4,000,000元，及自97年3月11
      日起至清償日止，按年息百分之5計算之利息。
    2.願供擔保請准宣告假執行。
四被告則抗辯：
  (一)花蓮企銀之董事會於91年該行之章程修訂後，授權董事長辦
    理董、監事酬勞事宜，而91-94 年之董、監事酬勞，均列於
    各該年度損益表之營業費用，並經92-95 年之股東會決議承
    認財務報表，而花蓮企銀93、94年年報亦明確揭露該年度董
    監事報酬之支給情形，是花蓮企銀並無溢發93、94年度董事
    長、副董事長獎金之情。
  (二)花蓮企銀遭金管會以系爭裁處書課以4,000,000 元罰鍰，乃
    對該行政處分提起訴願，惟花蓮企銀嗣自行撤回訴願，故該
    行政處分之損害，顯可歸責於花蓮企銀，損害應由其自行負
    責。
  (三)系爭裁處書以「經金管會二度函請該行追回前揭獎金，該行
    亦拒絕辦理，其內部控制及稽核制度顯已無法有效執行」為
    由，裁處花蓮企銀4,000,000 元罰鍰。惟花蓮企銀之監察人
    前已提起確認股東會決議無效之訴，系爭裁處書竟以原告拒
    絕辦理追回相關董事長、副董事長酬勞等裁處罰鍰，顯悖於
    事實。又金管會指示花蓮企銀追回獎金時，丙○○業已卸任
    花蓮企銀之董事長，縱認花蓮企銀因系爭裁處書而受有損害
    ，惟此並非丙○○之行為，自不得向丙○○請求損害賠償。
  (四)乙○○於95年1月18日接任董事長，同年2月存保公司即進駐
    花蓮企銀輔導，大小事項皆由存保公司參與經營決策，被接
    管後是否要向前手追回溢領款項並非乙○○可自行決定；且
    花蓮企銀內部有控制及稽核制度，此由該公司監察人向花蓮
    地方法院提起95年度訴字第227 號確認股東會決議無效之訴
    訟一事即可得證。
  (五)聲明為：
    1.原告之訴駁回。
    2.如受不利判決，願供擔保請准宣告免為假執行。
五兩造不爭執之事實：
  (一)花蓮企銀於91年6 月14日召開股東常會，選出永佳昌公司為
    第9屆董事，丙○○於93年7月5日起至同年11月8日止為永佳
    昌公司之法人代表，並於同年8月26日至11月8日期間擔任第
    9 屆董事長，有股東常會議事錄、指派書可參（見本院卷(一)
    第181-183頁）。
  (二)花蓮企銀於93年11月8 日召開股東臨時會，選出太平洋證券
    公司之法人代表丙○○為第10屆董事，丙○○並當選為第10
    屆董事長，任期自93年11月8日至94年12月6日，有股東臨時
    會議事錄、董事長願任同意書可參（見本院卷(一)第7-9 頁）
    。
  (三)花蓮企銀於94年12月8 日召開股東臨時會，選出太平洋證券
    公司之法人代表丙○○為第11屆董事，丙○○並當選為第11
    屆董事長，任期自94年12月7 日至95年1月7日。太平洋證券
    公司於95年1月8日改派乙○○接任花蓮企銀之第11屆董事長
    ，嗣乙○○於同年9 月26日請辭董事長職務，由訴外人陳忠
    鴻接任，有股東臨時會議事錄、指派書、董事願任同意書、
    董事會議事錄可參（見本院卷(一)第187-188頁、卷(二)第144頁
    ）。
  (四)丙○○在94年1 月31日以花蓮企銀董事長身份支領93年度年
    終獎金1,837,500元（含工作獎金300,000元、考績獎金360,
    000元、不休假獎金37,500元、特別獎勵金1,140,000元），
    另於95年1月24日以董事長身份支領94年度年終獎金742,500
    元（含工作獎金300,000元、考績獎金360,000元、特別獎勵
    金82,500元），有薪資單、存款單可參（見本院卷(一)第 10-
    13頁）。
  (五)金管會於95年7月12日、同年9月22日致函花蓮企銀，要求追
    回溢發之獎金未果，該會嗣於95年12月21日以系爭裁處書，
    以花蓮企銀違反銀行法第45條之1第1項之規定為由，依同法
    第129條第7款規定課以罰鍰4,000,000 元，有金管會公函及
    裁處書可參（見本院卷(一)第178-180頁、第14-16頁）。
六得心證之理由：
  (一)先位之訴部分：
    1.按因故意或過失，不法侵害他人之權利者，負損害賠償責
      任；當事人主張有利於己之事實者，就其事實有舉證之責
      任，民法第184條第1 項前段、民事訴訟法第277條分別定
      有明文。是倘行為人否認有侵權行為，即應由請求人就此
      利己之事實舉證證明，若請求人先不能舉證證明自己主張
      之事實為真實，則行為人就其抗辯事實，即令不能舉證，
      或所舉證據尚有疵累，亦應駁回請求人之請求（最高法院
      17年上字第917 號判例參照）。原告起訴主張：丙○○、
      乙○○均曾為花蓮企銀董事長，卻未於任內使內部控制及
      稽核制度有效執行，致花蓮企銀不當發放93、94年度獎金
      ，遭金管會科以罰鍰受有損害，應依民法第184條第1項前
      段規定對花蓮企銀負侵權行為損害賠償責任云云，既為被
      告所否認，依前開說明，即應責由原告就丙○○、乙○○
      有侵權行為一事，盡舉證之責。經查：
      金管會以系爭裁處書對花蓮企銀課以4,000,000 元罰鍰
        ，係以該行93、94年度不當發放董事長、副董事長獎金
        ，違反章程第24條規定及93年度臨時股東會討論事項決
        議，且歷次查核報告均未能查核實情，亦拒絕追回前揭
        獎金，顯見該行內部控制及稽核制度已無法有效執行為
        據，有系爭裁處書在卷足憑（見本院卷(一)第15頁），是
        花蓮企銀之所以遭課以罰鍰，係因內部控制及稽核制度
        無法有效執行，未能阻止獎金之不當發放所致。
      依金管會95年9月22日金管銀(四)字第09500383690號函所
        示（見本院卷(一)第179 頁），該會認花蓮企銀不當發放
        之獎金，包含：93年年終獎金超額發放；92、93年
        不當核撥特別獎勵金；93、94年核發予董事長、副董
        事長之各項獎金。縱認金管會前開認定與事實相符，乙
        ○○係於95年1月8日方接任花蓮企銀之董事長，其於發
        放該等獎金之時，尚非花蓮企銀之董事長，原告復未舉
        證證明乙○○對該等獎金之不當發放，有故意或過失可
        言，即未能以花蓮企銀曾不當發放獎金一事，責由乙○
        ○負責。至丙○○雖曾批示准予核發93年度特別獎勵金
        及94年度年終獎金之簽呈（見本院卷(二)第155 頁），縱
        認其對花蓮企銀不當發放金管會所認定之獎金一事，具
        有過失，然花蓮企銀之所以遭金管會以系爭裁處書課以
        罰鍰，並非以該行不當發放獎金為唯一之原因，而係另
        佐以該行內部控制及稽核制度無法有效執行之因素，是
        未能遽以丙○○對花蓮企銀不當發放獎金具原因力，即
        認其行為與花蓮企銀遭課以罰鍰一事，具有相當因果關
        係，而應對此負責。
      原告主張丙○○、乙○○身為花蓮企銀董事長，負有使
        花蓮企銀內部控制及稽核制度有效執行之義務，乃以銀
        行法第45條之1 ：「銀行應建立內部控制及稽核制度；
        其目的、原則、政策、作業程序、內部稽核人員應具備
        之資格條件、委託會計師辦理內部控制查核之範圍及其
        他應遵守事項之辦法，由主管機關定之」之規定為據，
        然依前開規定授權訂定之銀行內部控制及稽核制度實施
        辦法第4條第1項明定：「董事會應負責核准並定期覆核
        整體經營策略與重大政策，董事會對於確保建立並維持
        適當有效之內部控制制度負有最終之責任」，是負有確
        保建立並維持花蓮企銀內部控制及稽核制度義務者，為
        合議制之該行「董事會」，並非董事長個人，是原告前
        開主張即非可採。丙○○、乙○○既不因曾任花蓮企銀
        董事長，即單獨負有建立並維持該行內部控制及稽核制
        度之義務，縱該行之內部控制及稽核制度有所缺失，彼
        等因無義務之違反，對此即無故意、過失可言。
      綜合上述，花蓮企銀係因內部控制及稽核制度未有效執
        行，遭金管會以系爭裁處書課以罰鍰受有損害，原告未
        能舉證證明丙○○、乙○○二人對此具有故意或過失，
        即難認為彼等對原告有侵權行為，自無庸依民法第 184
        條第1 項前段規定，對原告負賠償之責。
    2.原告復主張：丙○○係擔任太平洋證券公司之法人代表，
      方擔任花蓮企銀之董事長，且其曾任太平洋證券公司之董
      事，太平洋證券公司依民法第28條「法人對於其董事或其
      他有代表權之人因行職務所加於他人之損害，與該行為人
      連帶負賠償之責任」之規定，應就花蓮企銀遭裁罰所受損
      害與丙○○連帶負責云云。然丙○○對花蓮企銀遭裁罰一
      事，無庸負侵權行為損害賠償之責，如前述，太平洋證券
      公司即無由依前開規定，與丙○○成立連帶賠償責任。
  (二)備位之訴部分：
    原告另主張：花蓮企銀遭金管會以系爭裁處書裁罰，丙○○
    、乙○○為應負責之人，爰依銀行法第133條第2項規定對彼
    等求償云云。按銀行法第133 條係規定：「第129條至第132
    條所定罰鍰之受罰人為銀行或其分行。但違反第25條第3 項
    及第5 項規定者，受罰人為應通知或申報之股東本人或銀行
    。銀行或其分行經依前項受罰後，對應負責之人應予求償」
    ，第一項係針對受罰人適格所設規範，第二項則課銀行於受
    罰後，向應負責人求償之義務，是該法第2 項規定，僅為對
    受罰銀行所設之當為規範，而非創設新請求權基礎，至銀行
    應以何種法律關係向應負責人求償，則應回歸民法、公司法
    或相關法律之規定以定之。原告以銀行法第133條第2項規定
    為據，向丙○○、乙○○求償，顯曲解該法條之意，此部分
    之主張亦非可取。
  (三)綜上所述，原告先位之訴依據民法第184條第1項前段、第28
    條規定，請求丙○○、乙○○、太平洋證券公司連帶給付其
    4,000,000 元，備位之訴依據銀行法第133條第2項規定，請
    求丙○○、乙○○給付4,000,000元，及均自97年3月11日起
    至清償日止，按年息百分之5 計算之利息，均無理由，不應
    准許；原告之訴既經駁回，其假執行之聲請即失所附麗，應
    併予駁回。
  (四)本件事證已明，兩造其餘主張及舉證，核與判決結果無影響
    ，爰不再一一論列，併予敘明。
七訴訟費用負擔之依據：民事訴訟法第78條。
中    華    民    國    97    年    9     月    9     日
                  民事第六庭    法  官  陳婷玉
以上正本係照原本作成
如對本判決上訴，須於判決送達後20日內向本院提出上訴狀
中    華    民    國    97    年    9     月    9     日
                                書記官  曾靖雯


司法院資訊處製作；財團法人民間司法改革基金會備份。
